高雄高等行政法院簡易判決
　　　　　　　　　　　　　　　　　　94年度簡字第00126號
原　　　告　國雅實業股份有限公司
代　表　人　甲○○
被　　　告　台南縣政府
代　表　人　乙○○　縣長
訴訟代理人　丁○○
　　　　　　丙○○
上列當事人間因水污染防治法事件，原告不服行政院環境保護署
中華民國九十四年二月二十四日環署訴字第○九三○○九四六三
○號訴願決定，提起行政訴訟。本院判決如下：
    主  文
原告之訴駁回。
訴訟費用由原告負擔。
    事實及理由
一、緣原告於台南縣歸仁鄉沙崙村二甲一○三號從事印染整理業
    ，排放之廢水經被告所屬環境保護局（下稱台南縣環保局）
    於民國（下同）九十三年九月二十一日派員前往稽查採樣，
    採驗結果不符合放流水標準，違反水污染防治法第七條第一
    項暨放流水標準第二條規定，案由被告依水污染防治法第四
    十條之規定裁處新台幣（下同）十五萬元罰鍰，並限於九十
    四年一月二十日前改善完成，原告不服，提起訴願，遭決定
    駁回，遂就罰鍰部分提起本件行政訴訟。
二、原告起訴意旨略以：（一）立法者賦予行政機關裁量權之目
    的在於促進個案之妥當性，故行政機關必須一面斟酌法律目
    的，另一方面斟酌具體狀況，就個案尋求最妥當處理。按「
    為確保法律之彈性，適用於個別事件時，實際上亦發生符合
    正義公平之結果，法律遂以裁量規定，容許行政機關於處理
    個案時，得考慮法律之目的及個案之具體狀況，為適當及合
    理之解決，從而實現『個案正義』。惟裁量並非自由或任意
    。根本無所謂『自由裁量』，祗『合義務之裁量』或『受法
    律拘束之裁量』」。申言之，法規授權目的與個案具體事實
    皆係行政裁量實現個案正義不可輕忽之界限，否則，即有違
    憲法第二十三條比例原則。準此原則，水污染防治法第四十
    條所定六萬元以上六十萬元以下罰鍰區間，自應視其污染程
    度及配合政府防治水污染政策之措施，所投入之程度而定其
    處罰區間，自不待言。（二）原告原廢水水質化學需氧量７
    ４００ｍｇ／Ｌ、生化需氧量９００ｍｇ／Ｌ，原告為改善
    水質污染，投入資金七、八百萬元設置廢水處理設備，並於
    九十年間取得被告核發之水污染防治許可證。惟九十三年一
    月二十日被告稽查時，經採樣放流口排放廢水，送驗結果化
    學需氧量高達３１２０ｍｇ／Ｌ、生化需氧量１８７ｍｇ／
    Ｌ，仍不符合放流水標準，被告將原告處以十二萬元罰鍰。
    （三）被告於該處分書同日期之府環水字第○九三○○三五
    九一七號函說明三載：「‧‧‧惟查  貴公司放流水檢測結
    果化學需氧量檢測值超過標準值達三十一倍，生化需氧量檢
    測值亦超過標準值六倍，含大量污染物質，故處十二萬元罰
    鍰實屬可罰」。由此可見，被告機關對於水污染防治法第四
    十條六萬元以上六十萬元以下罰鍰之處罰區間，係以污染程
    度決定其處罰金額，其行政處分並不違背憲法第二十三條所
    揭示之比例原則。（四）惟本件被告於九十三年九月二十一
    日派員稽查，於放流口採取水樣乙組，檢測結果化學需氧量
    檢驗值５４０ｍｇ／Ｌ、生化需氧量檢驗值５６．９ｍｇ／
    Ｌ，較之九十三年一月二十日被告稽查時送驗已獲高度改善
    ，其污染程度輕於該次稽查。（五）且原告為使排放廢水符
    合放流水標準，再次投入資金二百五十萬元，委由大亞環保
    工程公司施作廢水場設備工程（原廢水場設備工程之改善工
    程），而該改善工程運作後，經委請具主管機關審查合格之
    廢（污）水檢驗測定機構（汎美科技企業有限公司）分別於
    九十三年四月二十七日及五月四日進行水質檢測作業，且分
    別於同年五月二日及五月十日之檢測報告顯示放流水水質之
    化學需氧量分別為９４．０ｍｇ／Ｌ及３０ｍｇ／Ｌ；生化
    需氧量分別為２１．０ｍｇ／Ｌ及４．５ｍｇ／Ｌ，均符合
    放流水標準，顯見原告前後投入約一千萬元所施作之廢水處
    理設備，已能達到法定之放流水標準。九十三年九月二十一
    日被告派員稽查結果不符放流水標準，應係人為操作失誤，
    被告竟處以較九十三年一月二十日檢驗結果化學需氧量３１
    ２０ｍｇ／Ｌ、生化需氧量１８７ｍｇ／Ｌ，處分十二萬元
    更高之十五萬元罰鍰，其處分似嫌過重，違反憲法比例原則
    ，原告就罰鍰部分不服，為此提起本件訴訟，聲明求為判決
    訴願決定及原處分關於十五萬元罰鍰部分均撤銷。
三、被告則以：（一）原告於台南縣歸仁鄉沙崙村二甲一○三號
    從事印染整理業（整理、紙印花類‧‧‧），經台南縣環保
    局派員於事實欄所載時、地稽查，並在原告公司放流口採取
    水樣乙組，送驗結果未符合印染整理業放流水標準（化學需
    氧量檢驗值：５４２ｍｇ／Ｌ，標準值：１００ｍｇ／Ｌ、
    生化需氧量檢驗值：５６．８ｍｇ／Ｌ，標準值：３０ｍｇ
    ／Ｌ），且為一年內第三次遭查獲排放廢水不符合放流水標
    準違反水污染防治法第七條第一項暨放流水標準第二條規定
    （前未符合放流水標準採樣時間分為九十三年一月二十日及
    九十三年四月二十日），被告依水污染防治法第四十條之規
    定，加重處以十五萬元罰鍰，並限於九十四年一月二十日前
    改善完成，屆期仍未完成改善者，按日連續處罰。有原告法
    定代理人確認簽名之稽查紀錄、檢驗報告及處分書可稽。（
    二）次查台南縣環保局於九十三年一月二十日派員稽查原告
    公司時，經稽查人員在原告公司放流口採樣排放廢水，送驗
    結果化學需氧量高達３１２０ｍｇ／Ｌ、生化需氧量１８７
    ｍｇ／Ｌ，被告處以十二萬元罰鍰之「行政處分並不違背憲
    法第二十三條所揭示之比例原則。」為原告所共認；蓋原告
    公司放流水檢測結果之化學需氧量高達３１２０ｍｇ／Ｌ超
    過標準值達三十一倍、生化需氧量檢測值１８７ｍｇ／Ｌ亦
    超過標準值六倍，含大量污染物質之故，該案原告於九十三
    年一月二十日違反水污染防治法第七條第一項暨放流水標準
    第二條規定，被告依水污染防治法第四十條之規定，處十二
    萬元罰鍰，並限於九十三年四月十五日前改善完成，原告於
    九十三年四月十四日（九三）國雅環字第九三○四一四號函
    檢具符合放流水標準之水質檢測報告向被告函報改善完成，
    請求查驗。台南縣環保局於九十三年四月二十日派員前往複
    查，並於放流口採取水樣乙組，水質檢驗報告於九十三年四
    月二十七日檢出，未符合放流水標準 (化學需氧量檢驗值：
    ３０２ｍｇ／Ｌ，標準值：１００ｍｇ／Ｌ；生化需氧量檢
    驗值：５９．５ｍｇ／Ｌ，標準值：３０ｍｇ／Ｌ)，依水
    污染防治法第五十七條暨「違反水污染防治法按日連續處罰
    執行準則」第七條規定，自九十三年四月二十七日起執行按
    日連續處罰。原告不服，提起行政訴訟，業經鈞院九十三年
    十一月三十日九十三年度訴字第七二八號判決將原告之訴駁
    回在案。（三）再查本件台南縣環保局於九十三年九月二十
    一日派員稽查，於原告公司放流口採取水樣乙組，檢測結果
    化學需氧量檢驗值５４０ｍｇ／Ｌ、生化需氧量檢驗值５６
    ．９ｍｇ／Ｌ違反水污染防治法第七條第一項暨放流水標準
    第二條規定，雖較之同年一月二十日之污染程度為輕。惟原
    告為一年內第三次遭查獲排放廢水不符合放流水標準，被告
    依水污染防治法第四十條之規定，加重處以十五萬元罰鍰，
    並無違誤或不當；蓋１、依水污染防治法第四十條規定：「
    事業或污水下水道系統排放廢（污）水，違反第7條第1項‧
    ‧‧規定者，處新台幣六萬元以上六十萬元以下罰鍰，‧‧
    ‧情節重大者，得命其停工或停業，‧‧‧。」是其違規法
    定罰鍰額度係為六萬元以上六十萬元以下，被告處以十五萬
    元已屬低額度之罰鍰。２、行政機關之裁量權行使，亦即對
    於違規行為人罰鍰多寡之裁處，不惟考量違規行為人之「視
    其污染程度及配合政府防治水污染政策之措施所投入之程度
    而定其處罰區間」，尚需衡酌違規行為人之「違規次數」；
    依水污染防治法第七十三條第四款規定：「本法第四十條‧
    ‧‧所稱之情節重大，係指下列情形之一者：‧‧‧四、一
    年內經二次限期改善，仍繼續違反本法規定者。」是原告雖
    未達情節重大而得處停工、停業之條件之程度，但已屬一年
    內第三次遭查獲排放廢水不符合放流水標準違反水污染防治
    法第七條第一項暨放流水標準第二條規定，被告斟酌法規意
    旨及行政程序法第七條所定比例原則，自得處以最高法定額
    度六十萬元罰鍰，惟被告考量原告前後投入資金，委由環保
    工程公司施作廢水場設備工程、廢水處理設備，致力於廢水
    水質之改善，使能達到法定放流水標準之用心。故而，處以
    十五萬元罰鍰，已是對於原告努力之肯定。要言之，原告於
    一年內連續違反水污染防治法第七條第一項暨放流水標準第
    二條規定，違規事實明確，且為原告自承「九十三年九月二
    十一日處分機關派員稽查結果不符放流水標準，應係人為操
    作失誤」。從而，被告依據首揭規定所為之處分，並無不合
    ，原行政處分及訴願決定請予維持等語，資為抗辯，聲明求
    為判決駁回原告之訴。
四、按「事業、污水下水道系統或建築物污水處理設施，排放廢
    （污）水於地面水體者，應符合放流水標準。」、「事業或
    污水下水道系統排放廢（污）水，違反第七條第一項或第八
    條規定者，處新台幣六萬元以上六十萬元以下罰鍰，並通知
    限期改善，屆期仍未完成改善者，按日連續處罰；情節重大
    者，得命其停工或停業；必要時，並得廢止其排放許可證、
    簡易排放許可文件或勒令歇業。」分別為水污染防治法第七
    條第一項及第四十條所明定。又依據行政院環境保護署九十
    二年十一月二十六日環署水字第○九二○○八四七八六號令
    修正發布之放流水標準第二條：「事業‧‧‧之放流水標準
    ，其水質項目及限值如下表：‧‧‧印染整理‧‧‧整理‧
    ‧‧：生化需氧量：三○ｍｇ／Ｌ，化學需氧量為一○○ｍ
    ｇ／Ｌ。」而放流水標準係行政院環境保護署依據水污染防
    治法第七條第二項規定之授權所訂立，作為放流水水質之基
    準，其授權內容明確，且上述規定亦與授權意旨相符，爰予
    援用。
五、本件原告於台南縣歸仁鄉沙崙村二甲一○三號從事印染整理
    業，排放之廢水經台南縣環保局於九十三年九月二十一日派
    員前往稽查採樣，採驗結果不符合放流水標準（化學需氧量
    檢驗值：５４２ｍｇ／Ｌ，標準值：１００ｍｇ／Ｌ、生化
    需氧量檢驗值：５６．８ｍｇ／Ｌ，標準值：３０ｍｇ／Ｌ
    ），違反水污染防治法第七條第一項暨放流水標準第二條規
    定，案由被告依水污染防治法第四十條之規定裁處十五萬元
    罰鍰，並限於九十四年一月二十日前改善完成之事實，業據
    兩造分別陳明在卷，並有原告代表人確認簽名之水污染稽查
    紀錄、被告九十三年十月一日府環水字第○九三○一七七七
    四二號函暨其檢附之通知陳述意見書及廢水檢驗報告書、九
    十三年十一月一日府環水字第○九三○一九四七七二號函暨
    其檢附之被告九十三年十一月一日府環水處字第一九三號執
    行違反水污染防治法案件處分書等影本附原處分卷可稽，應
    堪認定。而原告提起本件訴訟，無非以：原告為改善工廠放
    流水污染，前後投入約一千萬元所施作之廢水處理設備，並
    二次委請合格之廢（污）水檢驗測定機構進行水質檢測作業
    ，均符合放流水標準，九十三年九月二十一日被告派員稽查
    結果不符放流水標準，應係人為操作失誤，原告此次不符標
    準之檢驗值遠低於九十三年一月二十日之檢驗值，但被告卻
    裁處較高之十五萬元罰鍰，似嫌過重，違反憲法比例原則云
    云，資為爭執。
六、經查：事業排放廢水於地面水體者，應符合放流水標準，為
    首揭法條明定業者應盡之義務。故凡任意排放廢（污）水於
    地面水體未符合放流水標準者，即應依法受罰。本件原告從
    事印染整理業，屬水污染防治法第二條第七款所稱之事業，
    且設有廢水處理設施。原告於上開地點從事印染整理業（整
    理、紙印花類‧‧‧），經台南縣環保局於前揭時間派員前
    往稽查，採取水樣送驗結果未符合印染整理業放流水標準且
    為一年內第三次遭查獲排放廢水不符合放流水標準，違反水
    污染防治法第七條第一項及放流水標準第二條規定（前未符
    合放流水標準採樣時間分為九十三年一月二十日及九十三年
    四月二十日），被告依水污染防治法第四十條之規定，加重
    處以十五萬元罰鍰等情，已如前述，本件原告亦陳稱本次檢
    驗不合標準，應係其人為操作失誤，則原告前揭違章明確，
    被告依前揭法律規定予以裁處，自屬有據。
七、至於原告主張其已花費大量金錢施作廢水處理設備，水質已
    有明顯改善，被告本次之處罰過重，違反憲法比例原則云云
    。經查，原告前於九十三年一月二十日，經台南縣環保局派
    員採樣送驗結果，其化學需氧量高達３１２０ｍｇ／Ｌ、生
    化需氧量１８７ｍｇ／Ｌ，經被告以原告違反水污染防治法
    第七條第一項暨放流水標準第二條規定，依水污染防治法第
    四十條之規定，處十二萬元罰鍰，並限於九十三年四月十五
    日前改善完成。嗣原告以九十三年四月十四日檢具符合放流
    水標準之水質檢測報告向被告函報改善完成，請求查驗。台
    南縣環保局於九十三年四月二十日派員前往複查，並採樣檢
    驗，水質檢驗報告於九十三年四月二十七日檢出，仍未符合
    放流水標準（化學需氧量檢驗值：３０２ｍｇ／Ｌ，標準值
    ：１００ｍｇ／Ｌ；生化需氧量檢驗值：５９．５ｍｇ／Ｌ
    ，標準值：３０ｍｇ／Ｌ），被告乃依水污染防治法第四十
    條、違反水污染防治法按日連續處罰執行準則第六條第一項
    、第七條規定，自九十三年四月二十七日起至九十三年五月
    二日止，按日連續處罰六日。原告不服，提起行政訴訟，業
    經本院九十三年度訴字第七二八號判決將原告之訴駁回在案
    ，有被告執行違反水污染防治法案件處分書（稿）七份及本
    院九十三年度訴字第七二八號判決影本分別附原處分卷及本
    院卷可稽。而本次台南縣環保局於九十三年九月二十一日派
    員至原告處採樣檢驗結果亦不符合放流水標準之規定，其檢
    驗值雖較同年一月二十日之污染程度為輕，惟如前所述，原
    告在一年內已是第三次遭查獲排放廢水不符合放流水標準。
    被告參酌本件原告之違規紀錄、違規項目、廢（污）水產生
    量及危害水體污染程度及配合政府防治水污染政策之措施所
    投入之程度而定其處罰區間等情節，並考量原告前後投入資
    金，委由環保工程公司施作廢水場設備工程、廢水處理設備
    ，致力於廢水水質之改善，使能達到法定放流水標準之用心
    ，故本次裁處十五萬元罰鍰，被告辯稱係對於原告努力之肯
    定，自屬有據。要言之，原告於一年內連續三次遭查獲排放
    廢水不符合放流水標準。從而，被告依據首揭規定所為之處
    分，自符合憲法第二十三條及行政程序法第七條所定之比例
    原則，依法並無違誤。是原告本項主張，尚有誤解，不足採
    取。
八、綜上所述，被告以原告排放之廢水於地面水體，經採樣檢驗
    結果不符合放流水標準，違反水污染防治法第七條第一項及
    放流水標準第二條規定，依水污染防治法第四十條之規定裁
    處十五萬元罰鍰，依法並無違誤。訴願決定遞予維持，亦無
    不合。原告起訴意旨求為撤銷罰鍰部分，為無理由，應予駁
    回。又本件應適用簡易訴訟程序，並不經言詞辯論為之。
九、據上論結，本件原告之訴為無理由，依行政訴訟法第二百三
    十三條第一項、第一百九十五條第一項後段、第九十八條第
    三項前段，判決如主文。
中　　華　　民　　國　　94　　年　 　8　　月　　1　　 日
                  第一庭      法  官　 詹日賢
以上正本係照原本作成。
如不服本判決，應於送達後20日內，向本院提出上訴狀並表明上
訴理由，如於本判決宣示後送達前提起上訴者，應於判決送達後
20日內補提上訴理由書（須按他造當事人人數附繕本）。
提起上訴應預繳送達用雙掛號郵票7份（每份34元）。
中    華    民    國    94　　年　　 8　　月　　1　　日
　　　　　　　　　　　　　　　書記官   宋鑠瑾
附註:
行政訴訟法第235條（第1項、第2項）:
對於適用簡易程序之裁判提起上訴或抗告，須經最高行政法院之
許可。
前項許可，以訴訟事件所涉及之法律見解具有原則性者為限。
